【裁判字號】    99,簡,89
【裁判日期】    990804
【裁判案由】    給付押標金
【裁判全文】
臺中高等行政法院判決
                                        99年度簡字第89號
原      告  雲林縣政府
代  表  人  甲○○
訴訟代理人  丁○○
被      告  嘉城營造有限公司
代  表  人  乙○○
輔  佐  人  丙○○
上列當事人間因給付押標金事件，原告提起行政訴訟。本院判決
如下︰
    主  文
原告之訴駁回。
訴訟費用由原告負擔。
    事實及理由
一、原告起訴主張：被告於民國（下同）97年12月18日參與「雲
    林縣示範道路景觀與人行環境改善工程」之投標，開標當日
    投標廠商共計5家（包括萬長富工程有限公司、佳陽營造有
    限公司、鉅祥營造有限公司、駿全營造有限公司及被告公司
    等），因被告與駿全營造有限公司之押標金連號，又被告與
    鉅祥營造有限公司之投標文件明顯由同一人所繕具（其聲明
    書日期及筆跡相同，且未填寫項目亦相同），遂認該3家廠
    商之投標行為有政府採購法第50條第1項第5款「不同投標廠
    商間之投標文件內容有重大異常關聯者」、同法第31條第2
    項第8款規定「其他經主管機關認定有影響採購公正之違反
    法令行為」情形，原告在開標當日即決定予廢標處理，惟原
    告未注意政府採購法第31條第2項第8款：「機關得於招標文
    件中規定，廠商有下列情形之一者，其所繳納之押標金，不
    予發還，其已發還者，並予追繳︰．．．八其他經主管機關
    認定有影響採購公正之違反法令行為者。」之規定。迨發覺
    上開規定，知悉原發還押標金係屬錯誤，遂以98年3月11日
    府採發字第0982800119號函要求上述3家廠商補繳押標金，
    該3家廠商分別於98年3月20日及同年月23日來函異議，原告
    隨即於同年4月16日以府採發字第0980038128號函答覆其異
    議，並限期於文到後15日內繳納，廠商仍不服，並於同年5
    月4日向行政院公共工程委員會申訴，經行政院公共工程委
    員會以98年7月10日工程訴字第09800305460號函檢送訴0000
    000號申訴審議判斷書，駁回被告申訴。原告再於98年8月13
    日以府採發字第0982800377號函再次催繳，惟被告仍未繳納
    押標金，為此依政府採購法第31條第2項第8款之規定，請求
    被告給付該押標金新臺幣40萬元等語。
二、被告則以：被告否認有圍標情形，因當時有一家公司未給付
    押標金，在資格審查時即被淘汰，故只有兩家廠商投標不構
    成圍標，被告並無圍標犯意，鉅祥營造有限公司從事混泥土
    灌漿，駿全營造有限公司從事設計，設計之後再由被告從事
    模板工程，平常均用此模式合作，因市場景氣不好，所以從
    事公家工程，被告並無圍標情形云云，資為抗辯。並聲明求
    為判決駁回原告之訴。
三、本件之爭點在於原告提起本件給付訴訟有無權利保護必要，
    經查：
    (一)按政府採購法第31條第2項第8款規定：「機關得於招標文
      件中規定，廠商有下列情形之一者，其所繳納之押標金，
      不予發還，其已發還者，並予追繳︰．．．八其他經主管
      機關認定有影響採購公正之違反法令行為者。」足徵政府
      採購法已明文規定，廠商經主管機關認定有影響採購公正
      之違反法令行為者，所繳納之押標金，不予發還，其已發
      還者，並予追繳之實體上處分權。採購機關依據上開規定
      ，得為處分不予發還廠商所繳押標金，其已發還者，得予
      追繳；此項不予發還或予追繳之處分，係為防止廠商有不
      當或違法之圍標行為，屬「管制性不利處分」（最高行政
      法院98年度裁字第1382號及同年度裁字第2704號裁定參照
      ）。次查「機關依政府採購法第50條第1項第5款取消廠商
      之次低標決標保留權，同時依據投標須知，以不同投標廠
      商間之投標文件內容有重大異常關聯情形，認廠商有同法
      第31條第2項第8款所定有影響採購公正之違反法令行為情
      形，不予發還其押標金。廠商對不予發還押標金行為如有
      爭議，即為關於決標之爭議，屬公法上爭議。」業據最高
      行政法院97年5月份第1次庭長法官聯席會議決議在案。再
      查「義務人依法令或本於法令之行政處分或法院之裁定，
      負有公法上金錢給付義務，有下列情形之一，逾期不履行
      ，經主管機關移送者，由行政執行處就義務人之財產執行
      之：一其處分文書或裁定書定有履行期間或有法定履行期
      間者。．．．」行政執行法第11條第1項第1款定有明文。
      足徵，行政機關依政府採購法第31條第2項規定作成限期
      追繳押標金通知書，性質上為行政處分，已具執行力，受
      處分之相對人即因而負有公法上金錢給付義務，該管機關
      亦得於履行期限屆滿後，受處分之相對人不履行時，依行
      政執行法第11條第1項規定移送行政執行處就義務人之財
      產強制執行，無庸再提起一般給付之訴。因行政機關基於
      行政效率之考慮，及自我實現行政目的之職能，有義務選
      擇最有效能之行政作為手段，以達成其目的；而行政法院
      主要係提供人民於其權利受侵害時之救濟管道，並非代替
      行政機關完成其行政任務。故如行政機關放棄自身之行政
      作為手段，或認其命人民為財產上給付之表示並非行政處
      分，而訴請行政法院以判決之強制作用來完成其自身應負
      之行政任務時，尚難謂在行政訴訟制度上具有權利保護之
      必要性，其訴即無值得權利保護之利益存在，應認原告之
      訴為無理由，而為其敗訴之判決。
    (二)本件被告於97年12月18日參與「雲林縣示範道路景觀與人
      行環境改善工程」之開標，經原告認定被告與駿全營造有
      限公司及鉅祥營造有限公司等3家廠商之投標行為有政府
      採購法第50條第1項第5款「不同投標廠商間之投標文件內
      容有重大異常關聯者」，於開標當日即決定予廢標處理。
      惟因原告未查覺政府採購法第31條第2項第8款：「機關得
      於招標文件中規定，廠商有下列情形之一者，其所繳納之
      押標金，不予發還，其已發還者，並予追繳︰．．．八其
      他經主管機關認定有影響採購公正之違反法令行為者。」
      之規定，誤予發還廠商。迨發覺後即依政府採購法第31條
      第2項規定，以98年3月11日府採發字第0982800119號函向
      被告追繳押標金，又於同年4月16日以府採發字第0980038
      128號函限期於文到後15日內繳納，並於98年8月13日以府
      採發字第0982800377號函再次催繳，被告均未繳還。原告
      乃於98年10月26日聲請臺灣臺中地方法院民事庭向被告發
      支付命令，經被告聲明異議後，該院以本件案屬公法上之
      爭議，乃裁定移轉本院管轄。上揭事實有原告投標須知、
      開標/廢標紀錄表、投標廠商資格審查表及原告98年3月11
      日府採發字第0982800119號函、98年4月16日府採發字第0
      980038128號函、98年8月13日府採發字第0982800377號函
      影本附臺灣臺中地方法院98年度司促字第47871號支付命
      令案件及99年度中簡字第85號給付押標金案件卷宗可稽，
      並為兩造所不爭執，足堪採信為真實。基此，原告依政府
      採購法第31條第2項第8款規定以98年3月11日府採發字第0
      982800119號函向被告追繳押標金，該函命被告繳納押標
      金之意思表示，即屬行政處分，被告即因而負有公法上金
      錢給付義務，原告嗣以98年4月16日府採發字第098003812
      8號函限期催告履行後，被告逾期仍不履行時，原告即得
      依行政執行法第11條第1項規定，移送行政執行處就被告
      財產執行之，殊無再對被告依民事訴訟法規定聲請發支付
      命令及向本院提起給付訴訟之必要，揆諸首揭規定及最高
      行政法院決議，其起訴自屬欠缺權利保護必要，其訴為顯
      無理由，爰逕以判決駁回之。兩造其他主張及陳述，與本
      件判決結果不生影響，爰不逐一論述，併予敘明。
四、據上論結，本件原告之訴顯無理由，爰依行政訴訟法第236
    條、第107條第3項、第98條第1項前段，判決如主文。
中    華    民    國    99    年     8    月    4     日
                  臺中高等行政法院第三庭
                              法  官  林  金  本
以上正本證明與原本無異。
如不服本判決，應於判決送達後20日內，以本訴訟事件所涉及之
法律見解具有原則性者，始得向本院提出上訴狀並表明上訴理由
，經最高行政法院許可，否則不得上訴；如於本判決宣示後送達
前提起上訴者，應於判決送達後20日內補提上訴理由書（均應依
對造人數提出繕本）。
中    華    民    國    99    年     8    月    4     日
                              書記官  莊  啟  明

司法院資訊處製作；財團法人民間司法改革基金會備份。
